---
title: "Pengantar ke ML"
author: "Erlangga Sri Heryanto - G1401231075"
output:
  rmdformats::downcute:
    self_contained: true
    default_style: "light"
    downcute_theme: "default"
---

# Import Dependencies

```{r}
library(naniar)
library(MASS)
```

```{r}
cek_mar <- function(data, col_target) {
  # Membuat indikator data hilang secara dinamis
  data$is_missing <- is.na(data[[col_target]])
  
  # List fitur lain untuk dicek (kecuali target dan indikatornya)
  fitur_lain <- setdiff(names(data), c(col_target, "is_missing"))
  
  for (f in fitur_lain) {
    # Cek tipe data fitur
    if (is.numeric(data[[f]])) {
      # Fitur Numerik: Gunakan t.test
      test <- t.test(data[[f]] ~ data$is_missing)
      if (test$p.value < 0.05) {
        print(paste("Indikasi MAR (Numerik):", f, "| p-value:", format.pval(test$p.value)))
      }
    } else {
      # Fitur Kategorik: Gunakan Chi-Square
      test <- chisq.test(table(data[[f]], data$is_missing))
      if (test$p.value < 0.05) {
        print(paste("Indikasi MAR (Kategori):", f, "| p-value:", format.pval(test$p.value)))
      }
    }
  }
}
```


# Membaca Data

```{r}
data.titanic <- read.csv("Titanic.csv", header = TRUE)
head(data.titanic)
```

```{r}
# Struktur data
str(data.titanic)
```

```{r}
# Ringkasan data
summary(data.titanic)
```

# Pengecekkan Data Hilang

```{r}
miss_var_summary(data.titanic)
```

Berdasarkan hasil `miss_var_summary(data.titanic)` di atas, dapat diidentifikasi sebaran data hilang sebagai berikut:
<ul>
  <li> Hanya peubah `Age` yang memiliki nilai hilang (*missing values*).
  <li> Terdapat 177 observasi yang hilang pada peubah Age, yang setara dengan 19.9% dari total data.
  <li> Seluruh peubah lainnya seperti `PassengerId`, `Survived`, `Pclass`, `Sex`, dan `Fare` memiliki data yang lengkap (0% *missing*).
</ul>

## MCAR

```{r}
mcar_test(data.titanic)
```

Untuk menentukan strategi penanganan yang tepat, dilakukan *Little’s MCAR Test* guna menguji apakah data hilang bersifat acak sempurna atau tidak:
Hipotesis:
<ul>
  <li> $H_0$: Data hilang bersifat *Missing Completely at Random* (MCAR).
  <li> $H_1$: Data hilang tidak bersifat MCAR. 
</ul>

Karena *p-value* < 0.05, maka Tolak $H_0$. Hal ini menunjukkan bahwa mekanisme data hilang pada peubah `Age` bukan merupakan MCAR.

## MAR

```{r}
cek_mar(data.titanic[, -c(1, 4, 9, 11)], "Age")
```

Karena asumsi MCAR tidak terpenuhi, dilakukan pengecekan hubungan antara hilangnya data `Age` dengan peubah lainnya guna mendeteksi mekanisme *Missing at Random* (MAR). Hasil menunjukkan hilangnya data `Age` memiliki hubungan signifikan (p < 0,05) dengan peubah berikut:
<ul>
  <li> Peubah Numerik: `Survived`, `Pclass`, `Parch`, dan `Fare.`
  <li> Peubah Kategorik: `Embarked`.
</ul>

# Penanganan Data Hilang dengan Teknik Sederhana

## Penghapusan Kasus (Listwise or Case Deletion)

Gunakan code berikut ini kalau memang data hilang ditemukan memiliki mekanisme MCAR saja.

```{r}
data.hilang <- data.titanic[is.na(data.titanic$Age),]
head(data.hilang)
```

```{r}
data.lengkap1 <- data.titanic[!is.na(data.titanic$Age),]
head(data.lengkap1)
```

```{r}
model.deletion <- lm(Survived ~ ., data = data.lengkap1[, -c(1, 4, 9, 11)])
summary(model.deletion)
```

## Penggantian dengan Rataan (*Mean Substitution*)

Gunakan code berikut ini kalau memang data hilang ditemukan memiliki mekanisme MCAR dan MAR.

```{r}
rataan.age <- mean(data.titanic$Age, na.rm = TRUE)
rataan.age
```

```{r}
data.lengkap2 <- data.titanic
data.lengkap2$Age <- ifelse(is.na(data.lengkap2$Age), rataan.age, data.lengkap2$Age)
head(data.lengkap2)
```

```{r}
model.mean <- lm(Survived ~ ., data = data.lengkap2[, -c(1, 4, 9, 11)])
summary(model.mean)
```

## Pengisian dengan Regresi (*Regression Imputation*)

Disarankan menggunakan code berikut ini saat ditemukan mekanisme data hilang MAR.

```{r}
reg_imp <- lm(Age ~ ., data = data.lengkap1[, c("Age", "Pclass", "Parch", "Fare", "Embarked")])
summary(reg_imp)
```

```{r}
prediksi.age <- predict(reg_imp, newdata = data.hilang[c("Pclass", "Parch", "Fare", "Embarked")])
data.lengkap3 <- data.titanic
data.lengkap3[is.na(data.titanic$Age), "Age"] <- prediksi.age 
head(data.lengkap3)
```

```{r}
model.reg <- lm(Survived ~ ., data = data.lengkap3[, -c(1, 4, 9, 11)])
summary(model.reg)
```

# Pengecekkan Pencilan (*Outlier*)

```{r}
data.rumah <- read.csv("House Prices.csv", header = TRUE)
head(data.rumah)
```

## Pencilan Univariat

```{r}
boxplot(data.rumah$SalePrice, 
        main = "Boxplot of Sale Price", 
        ylab = "Price ($)", 
        col = "coral")
```

Berdasarkan visualisasi menggunakan *Boxplot of Sale Price*, terlihat adanya sejumlah pengamatan yang terletak jauh di atas *whisker* bagian atas. Titik-titik lingkaran tersebut mengindikasikan adanya rumah dengan harga jual yang sangat tinggi dibandingkan mayoritas data dalam populasi tersebut.

```{r}
Q1.salePrice <- quantile(data.rumah$SalePrice, 0.25)
Q3.salePrice <- quantile(data.rumah$SalePrice, 0.75)
IQR.salePrice <- Q3.salePrice - Q1.salePrice

batas.bawah.salePrice <- Q1.salePrice - 1.5 * IQR.salePrice
batas.atas.salePrice <- Q3.salePrice + 1.5 * IQR.salePrice

print(paste("Batas Bawah Pencilan:", batas.bawah.salePrice))
print(paste("Batas Atas Pencilan:", batas.atas.salePrice))
```

```{r}
pencilan_univariat <- data.rumah$SalePrice[data.rumah$SalePrice < batas.bawah.salePrice | data.rumah$SalePrice > batas.atas.salePrice]
length(pencilan_univariat)
```

Setelah dilakukan pemfilteran, teridentifikasi sebanyak 61 pencilan univariat pada peubah `SalePrice`.

## Pencilan dalam Regresi Linear

```{r}
model.rumah <- lm(SalePrice ~ GrLivArea, data = data.rumah)
summary(model.rumah)
```

Berdasarkan ringkasan model model.rumah, peubah `GrLivArea` memiliki pengaruh yang signifikan terhadap `SalePrice` ($p-value < 2 \times 10^{-16}$) dengan nilai koefisien determinasi ($R^2$) sebesar 0.5021. Hal ini menunjukkan bahwa sekitar 50.21% keragaman harga rumah dapat dijelaskan oleh luas area ruang tamu melalui model ini.

```{r}
res_student <- rstudent(model.rumah)
pencilan_regresi <- which(abs(res_student) > 3)
print(paste("Jumlah pencilan dalam regresi:", length(pencilan_regresi)))
```

```{r}
par(mfrow = c(1, 2))

# Plot Sisaan (Residual Plot)
plot(predict(model.rumah), resid(model.rumah), 
     main = "Residual Plot", 
     xlab = "Fitted Values", 
     ylab = "Residuals")
abline(h = 0, lty = 2, col = "purple")

# Plot Studentized Residual
plot(predict(model.rumah), res_student, 
     main = "Studentized Residuals", 
     xlab = "Fitted Values", 
     ylab = "Studentized Residuals")
abline(h = c(-3, 3), lty = 2, col = "purple")
```

Untuk mendeteksi pengamatan yang tidak mampu dijelaskan dengan baik oleh model, dilakukan analisis sisaan (*residual analysis*):
<ul>
  <li> `*Residual Plot*`: Visualisasi menunjukkan beberapa titik yang menyimpang jauh dari garis horizontal nol, mengindikasikan adanya sisaan yang besar pada pengamatan tertentu.
  <li> `*Studentized Residuals*`: Berdasarkan kriteria, pengamatan diidentifikasi sebagai pencilan jika nilai mutlak *studentized residual* lebih besar dari 3 ($|t_i| > 3$).
  <li> Ditemukan sebanyak 27 pencilan dalam regresi yang berada di luar ambang batas $[-3, 3]$.
</ul>

# Transformasi Data

```{r}
set.seed(75)
pendapatan <- rchisq(100, 3)
x <- pendapatan
```


Cek bentuk histogram dari data.

```{r}
hist(pendapatan, breaks=30, freq=F)
curve(dchisq(x, 3), lty=2, col="coral", lwd=3, add=T)
```

Cek Q-Q Plot

```{r}
qqnorm(x, pch=1, frame=F)
qqline(x, col="purple", lwd=2)
```

## Transformasi ln(X)

Dapat dicobakan transformasi ln(X) atau sqrt(X)

```{r}
trans1 <- log(pendapatan)
x <- trans1

hist(trans1, breaks=30, freq=F)
curve(dnorm(x, mean(x), sd(x)), lty=2, col="coral", lwd=3, add=T)
```

```{r}
qqnorm(x, pch=1, frame=F)
qqline(x, col="purple", lwd=2)
```

## Transformasi sqrt(X)

```{r}
trans2 <- sqrt(pendapatan)
x <- trans2

hist(trans2, breaks=30, freq=F)
curve(dnorm(x, mean(x), sd(x)), lty=2, col="coral", lwd=3, add=T)
```

```{r}
qqnorm(x, pch=1, frame=F)
qqline(x, col="purple", lwd=2)
```

## Metode Box-Cox

```{r}
bb <- boxcox(lm(pendapatan~1))
```

```{r}
lambda <- bb$x[which.max(bb$y)]
lambda
```

Berdasarkan plot log-likelihood yang dihasilkan, nilai $\lambda$ optimal ditemukan sebesar 0.2626263. Nilai ini berada di antara 0 (transformasi logaritma) dan 0.5 (transformasi akar kuadrat), yang secara spesifik digunakan untuk menormalkan data yang memiliki kemiringan tertentu. 

```{r}
trans3 <- pendapatan^(lambda)
x <- trans3

hist(trans3, breaks=30, freq=F)
curve(dnorm(x, mean(x), sd(x)), lty=2, col="coral", lwd=3, add=T)
```

```{r}
qqnorm(x, pch=1, frame=F)
qqline(x, col="purple", lwd=2)
```

Setelah nilai $\lambda$ optimal diterapkan pada data, dilakukan evaluasi ulang terhadap bentuk sebaran data hasil transformasi:
<ul>
  <li> Histogram: Visualisasi menunjukkan bahwa sebaran data kini telah mengikuti kurva normal secara lebih presisi dibandingkan data asli. Distribusi data terlihat lebih simetris dan tidak lagi condong ke satu sisi.
  <li> Normal Q-Q Plot: Titik-titik pengamatan pada plot Q-Q kini hampir seluruhnya berhimpit pada garis referensi diagonal. Hal ini membuktikan bahwa asumsi normalitas telah terpenuhi dengan baik pasca-transformasi.
</ul>

